---
title: EST-46114 Métodos Multivariados y Datos Categóricos
subtitle: Sesion 10 - Analisis de Factores - Parte 3/3
author: Juan Carlos Martinez-Ovando
institute: Maestria en Ciencia de Datos
titlegraphic: /svm-r-sources/ITAM2016.png
fontsize: 10pt
output:
 beamer_presentation:
    template: ~/svm-r-sources/svm-latex-beamer.tex
    keep_tex: true
# toc: true
    slide_level: 2
 ioslides_presentation:
    smaller: true
    logo: ~/svm-r-sources/ITAM2016.png
make149: true
---

<style>
slides > slide.backdrop {
  background: white;
  border-bottom: 0px;
  box-shadow: 0 0 0;
}


slides > slide {
  font-family: 'Open Sans', Helvetica, Arial, sans-serif;
  border-bottom: 3px solid  #F66733;
  box-shadow:  0 3px 0 #522D80;

}

.title-slide hgroup h1 {
  color: #522D80;
}

h2 {

  color: #522D80;
}

slides > slide.dark {
  background: #522D80 !important;
  border-bottom: 0;
  box-shadow: 0 0 0;
}

.segue h2 {
  color: white;
}

slides > slide.title-slide {
  border-bottom: 0;
  box-shadow: 0 0 0;
}

ol, ul {

padding-bottom: 10px;

}

</style>


# Objetivos

Objetivos
---

* Revisaremos procedimientos para su implementacion.

```{r libraries, message=FALSE, warning=FALSE, include=FALSE}
if(!require("bayesdfa")){install.packages("bayesdfa")}
library("bayesdfa")
if(!require("ggplot2")){install.packages("ggplot2")}
library("ggplot2")
if(!require("dplyr")){install.packages("dplyr")}
library("dplyr")
```

Datos
---

```{r data_prep, echo=FALSE}
data <- read.csv("est46114_s06_data.csv")
data <- as.data.frame(data)
data <- as.matrix(data)
T <- nrow(data)
p <- ncol(data)
Ty <- T/12
datats <- ts(data[,3:p],start=c(1970, 1), end=c(2010, 12), frequency=12)
years <- seq(1970,2010,1)
meansts <- NA * datats[c(1:41),]
t <- 1
for(t in 1:Ty){
  meansts[t, ] <- colMeans(data[which(data[,"Year"]==years[t]),3:p])
}
# Auxiliares
rep.row<-function(x,n){
   matrix(rep(x,each=n),nrow=n)
}
rep.col<-function(x,n){
   matrix(rep(x,each=n), ncol=n, byrow=TRUE)
}
# ---
datatsc <- datats
t <- 1
for(t in 1:Ty){
  datatsc[which(data[,"Year"]==years[t]),] <- datats[which(data[,"Year"]==years[t]),] - rep.row(meansts[t, ],12)
}
# Data 4 class
datatsc.class <- datatsc[,c("Canada","Mexico")]
datats.class <- datats[,c("Canada","Mexico")]

plot(datats.class)
```

---

```{r data.plot.1, echo=FALSE}
plot(datatsc.class)
```

---

```{r data.plot.2, echo=FALSE}
matplot(datatsc.class,
  type = "l",
  ylab = "Response", xlab = "Time"
)
```

Datos.sim
---

```{r data.sim, echo=FALSE}
set.seed(33)
data.sim <- sim_dfa(num_trends = 2, 
                    num_years = 500, 
                    num_ts = 3)
data.sim.ts <- ts(t(data.sim$y_sim), start = c(1970,1),frequency = 12)
plot(data.sim.ts)
``` 

Libreria 1
---

**bayesdfa**

En `R` puede trabajarse con la libreria `bayesdfa` ([link](https://github.com/fate-ewi/bayesdfa)).

Antes de instalar en Windows o OSX, instalen [Rtools](https://cran.rstudio.com/bin/windows/Rtools/). Despues, sugiero instalar la version en desarrollo:

```
install.packages("devtools")
devtools::install_github("fate-ewi/bayesdfa")
```

Seleccion la opcion `4` durante la instalacion.

```{r bayesdfa, include=FALSE}
if(!require("bayesdfa")){install.packages("bayesdfa")}
suppressMessages(library("bayesdfa"))
```
La libreria se desarrolla en [Stan](https://mc-stan.org/users/documentation/tutorials), una suite que implementa metodos numericos basados en el metodo *Hamiltonian Monte Carlo* y algoritmos relacionados.

*Este modelo atiende variabilidad en los componentes de la tendencia.*

Libreria 2
---

**factorstochvol**

En `R` puede trabajarse con la libreria `bayesdfa` ([link](https://github.com/cran/factorstochvol)).

```{r factrostochvol, include=FALSE}
if(!require("factorstochvol")){install.packages("factorstochvol")}
suppressMessages(library("factorstochvol"))
```

*Este modelo atiende variabilidad en los componentes de la volatilidad/varianza.*

# Modelo dinamico

Racionalidad
---

Como hemos discutido, para un numero $k$ fijo, el modelo de $k$ factores
$$
x_t|f_t \sim \text{N}(x|\mu + \lambda f_t,\Sigma)
$$
con
$$
f_t \sim^{iid} \text{N}(f_t|0,I_k),
$$
esta completamente especificado por la triada
$$
(\mu,\lambda,\Sigma),
$$
considerada constante para todo $t$.

El unico aspecto cambiante entre observaciones es $f_t$, los factores latentes.

Comentario
---

Recordemos que $\mu,\lambda$ y $(\Sigma)$ forman dos bloques de parametros que NO son
ajenos entre si.

Recordemos que una representacion lineal del modelo FA es,
$$
x_t-\mu-\lambda f_t=\epsilon_t,
$$
i.e.
$$
\text{var}(x_t-\mu-\lambda f_t)
$$

Especificacion 1/
---

En la especificacion 1, pensaremos en flexibilizar el primer bloque, considerando
$$
x_t|f_t \sim \text{N}(x|\mu_t + \lambda f_t,\Sigma)
$$
con
$$
f_t \sim^{iid} \text{N}(f_t|g(f_{t-1}),I_k),
$$
donde 
$$
\mu_t = f(\mu_{t-1},\ldots,\mu_{t-p}),
$$
y
$$
g(f_{t-1})
$$
con componentes autorrregresivos *lineales* o *estructurales*.

Especificacion 2/
---

En la especificacion 2, se relajan los supuestos sobre $\Sigma$, permitiendo que esta este indizada en el tiempo, de la forma:
\begin{eqnarray}
\boldsymbol{x}_t|f_t & \sim & \text{N}(x|\mu_t+\lambda f_t,\textcolor{red}{\Sigma_t}) \nonumber \\
f_t &\sim& \text{N}(f|\boldsymbol{0},\textcolor{red}{H_t}),\nonumber
\end{eqnarray}
con
\begin{eqnarray}
\nu_{it} \sim \text{N}(\alpha_i+\gamma_i \nu_{i,t-1},\psi_{i})\nonumber \\
\lambda_{jt} \sim \text{N}(\mu_j+\gamma_i \phi_{j,t-1},\psi_{i})\nonumber,
\end{eqnarray}
donde 
$$
\nu_{it}=log(\sigma_{it}).
$$



# Complementos

Siguiente sesion
---

* 

Lectura complementaria
---

* Stock & Watson (2002) *Forecasting using principal components from a large number of predictors.* `est46114_s08_suplemento1.pdf`

* West (2003) *Bayesian factor regression models in the "large p, small n" paradigm.* `est46114_s08_suplemento2.pdf`

* Pitt & Shephard (1999) *Time varying covariances: A factor stochastic volatility approach.* `est46114_s08_suplemento3.pdf`
