---
title: "Sesion 18 - Datos Categoricos y Modelos de Grafos Probabilisticos Parte 1/7"
author:
-  Juan Carlos Martínez-Ovando
-  Maestría en Ciencia de Datos
date: "Primavera 2019"
output:
  html_document:
    toc: true
    toc_float: true
    toc_depth: 2
    number_sections: yes
    self_contained: yes
    theme: cerulean
    highlight: textmate
fig_align: "center"
fig_width: 18
---

# Objetivos

* Revisaremos la creacion de grafos en `R`, asi como algunas definiciones y propiedades fundamentales

* Realizaremos una inspeccion de algunos calculos de estadisticas basicas para modelos de grafos

* Emplearemos las librerias `diagram` e `igraph` de `R`:

```{r preambulo, include=FALSE}
if(!require('diagram')){install.packages("diagram")}
library("diagram")
if(!require('igraph')){install.packages("igraph")}
library("igraph")
```


En `R` podemos crear modelos graficos empleando las librerias `diagram` e `igraph`.

# Creacion de diagramas con `diagram`

La libreria `diagram` permite crear grafos en `R`. Por **ejemplo**, creamos un grafo conectado con dos niveles donde los primeros 2 `nodos` comparten la misma línea y los 2 siguientes `nodos` comparten otro nivel de conectividad.

```{r}
names <- c("0", "0", "1", "1")
M <- matrix(nrow = 4, ncol = 4, byrow = TRUE, data = 0)
M[2, 1] <- M[4, 3] <- "Conector"

par(mar = c(0, 0, 0, 0))
plotmat(M, pos = c(2, 2), 
           # pos - posicion del grafo
           name = names, lwd = 1, curve = 0,
           box.lwd = 1, cex.txt = 0.8, box.size = .1,
           box.type = "circle", box.prop = 0.5)
text(0.25,.5,"X"); text(.75,.5,"Y");
```

En este caso, `plotmat` indica las caracteristicas del grafo. En el siguiente **ejemplo**, `pos` especifica las coordenadas para cada `nodo` (dentro del cuadro $[(0,0), (1,1)])$.

```{r}
names <- c(# nivel 1
           "0", "1", "2", 
           # Nivel 2
           "4", "5", "6")
M <- matrix(nrow = 6, ncol = 6, byrow = TRUE, data = 0)
# Etiquetas de los conectores
M[2, 1] <- "Conector_1" 
M[3, 1] <- "Conector_2"
M[5, 4] <- "Conector_3" 
M[6, 4] <- "Conector_4"
```


```{r}
par(mar = c(0, 0, 0, 0))
plotmat(M, 
        pos = matrix(c(.25,.875, .75,.875, .75,.675, .25,.5, .75,.5, .75,.25), 
                     ncol=2, byrow=TRUE),
        name = names, lwd = 1, curve = 0,
        box.lwd = 1, cex.txt = 0.8, box.size = .1,
        box.type = "circle", box.prop = 0.5)

# Etiquetas adicionales para ciertos nodos, marcando las coordenadas de inclusion
text(0.1,.5,"X")
text(.9,.5,"Y");
```

Ahora, en este **ejemplo** definiremos conectores cruzados en el `grafo`.

```{r}
names <- c(# nivel 1
           "0", "1", 
           # nivel 2
           "2", "3")

M <- matrix(nrow = 4, ncol = 4, byrow = TRUE, data = 0)

# Relacion bidireccional en el primer nivel
M[2, 1] <- "coneccion_bidireccional"
M[1, 2] <- "coneccion_bidireccional"
M[4, 3] <- "coneccion_unidireccional"
M[4, 1] <- ""
M[2, 3] <- ""

par(mar = c(0, 0, 0, 0))
plotmat(M, pos = c(2, 2), name = names, lwd = 1, curve = 0,
           box.lwd = 1, cex.txt = 0.8, box.size = .1,
           box.type = "circle", box.prop = 0.5)
text(0.25,.5,"X")
text(.75,.5,"Y")
```

# Creacion de diagramas con `igraph`

La libreria `igraph` es mucho mas flexible que `diagram`, como veremos a continuacion. Consideraremos varios ejemplos particulares.

## E1:- `graph.ring`

`graph.ring` produce grafos superficiales. En este caso, tenemos como `primer argumento` al numero de `nodos`, como `segudo argumento` si es un grafo `dirigido`, y como `tercer argumento` si es un `simetrico`.

```{r,fig.width = 12, fig.height = 6}
library("igraph")

par(mfrow=c(1,3))
# grafo circular
plot(graph.ring(5,circular=TRUE))
# grafo dirigido simetrico
plot(graph.ring(5,directed=TRUE,mutual=TRUE))
# grafo dirigido asimetrico
plot(graph.ring(5,directed=TRUE,mutual=FALSE))
```

## E2:- `graph.star`

`graph.star` produce grafos colindantes (o concentricos). En el `primer argumento` consideramos el numero de nodos (teniendo uno de ellos concentrico), en el `segundo argumento` especificamos la direccionalidad de las conexiones.

```{r,fig.width = 12, fig.height = 6}
par(mfrow=c(1,3))
# grafo no dirigido
plot(graph.star(7,mode="undirected"))
# grafo dirigido concentrico
plot(graph.star(7,mode="in"))
# grafo dirigido no concentrico
plot(graph.star(7,mode="out"))
```

## E3:- `graph.lattice`

`graph.lattice` produce grafos concetores para un `grid` (o `cuadricula`) de `nodos`. La `cuadricula` se define como primer argumente, admitiendo grafos en multiples dimensiones con base en un `array`.

```{r}
# Definimos la cuadricula
graph.lattice( c(3,4) )

par(mfrow=c(1,3))
# Grafo en una dimension
plot(graph.lattice( c(3) ))
# Grafo en dos dimensiones
plot(graph.lattice( c(3,4) ))
# Grafo en tres dimensiona
plot(graph.lattice( c(3,4,2) ))

```

El `segundo argumento` corresponde al tipo de conectividad> `dirigida` o `circular`. El ultimo corresponde al caso donde todos 
```{r}
par(mfrow=c(1,3))
# grafos sin conectividad dirigida
plot(graph.lattice( c(3,3) ))
# grafos con conectividad dirigida
plot(graph.lattice( c(3,3), directed=TRUE ))
# grafos con conectividad dirigida ciclica
plot(graph.lattice( c(3,3), circular=TRUE ))
```

## E4:- `graph.tree`

Con `graph.tree` definimos grafos jerarquicos, donde la conectividad de los `nodos` esta especificada de manera `asimetrica`. Este tipo de `grafo` corresponde a un arbol de `descendencia dual` (i.e. arboles donde existen dos descendientes a lo mas) por cada `nodo`. El numero de `nodos` corresponde al primer argumento de la funcion.

```{r}
# Definimos un arbol
graph.tree(8)
plot(graph.tree(8))
```

El `segundo argumento` de la funcion corresponde al tipo de descendendencia (podemos especificar mas de `dos` descendientes por nodo). 

```{r}
par(mfrow=c(1,1))
# un descendiente
plot(graph.tree(8, children=1))
# dos descendientes
plot(graph.tree(8, children=2))
# tres descendientes
plot(graph.tree(8, children=3))

```

El `tercer argumento` consiste en la conectividad de los `nodos descendientes` con su `nodo origen`.

```{r}
par(mfrow=c(1,1))
# grafo estandar dirigido descendiente (estandar)
plot(graph.tree(8, mode="out"))
# grafo estandar dirigido progenitor
plot(graph.tree(8, mode="in"))
# grafo no dirigido
plot(graph.tree(8, mode="undirected"))
```

**Los grafos descritos hasta ahora satisfacen ciertas condiciones de simetria. A continuacion veremos ejemplos que relajan estas restriciones.**

## E5:- `graph`

A traves de `graph` podemos especificar **grafos asimetricos** definidos a partir de una matriz de concectividad dada por un `arreglo`, una `matriz` o un `data.frame`.

Una matriz conectora se define empleando como coordenadas que estan vinculados. Cada nodo corresponde a un reglon o columna. El `primer argumento` de esta funcion proporciona la especificacion de los `nodos` conectados. El `segundo argumento` especifica el tipo de conectividad.

```{r}
# Grafos en dos dimensiones
g <- graph( c(1,2, 
              1,3, 
              1,1, 
              1,5, 
              3,4, 
              4,5, 
              5,6),
            directed=TRUE )
g
plot(g)
```

Para un `grafo` en particular, podemos emplear la funcion `are.connected` para identificar si estan conectados o no. Si el tipo de `grafo` es dirigido, tomara en cuenta la direccionalidad para identificar el orden de conectividad entre los nodos.

```{r}
are.connected(g,1,3)
are.connected(g,3,1)
are.connected(g,5,1)
```

## E6:- `graph.full`

Con `graph.full` podemos definir un grafo saturado (i.e. donde todos sus nodos estan conectados entree si). Con la funcion `is.directed` podemos identificar si un `grafo` es dirigido o no.

```{r}
g <- graph.full(8, directed=TRUE)
g
plot(g)
is.directed(g)
```

## E7:- `graph`

Este es un ejemplo de un `grafo` separado con componentes de conectividad dirigidos. El parametro `n` representa el numero de `nodo`. Con la funcion `edge.list` recuperamos justamente los nodos que estan conectados de un objeto `grafo`.

```{r}
g <- graph( c(1,2, 
              1,3, 
              1,1, 
              3,4, 
              4,5, 
              5,6,
              1,6), 
            directed=TRUE, 
            n=8 )
g
plot(g)
is.directed(g)
get.edgelist(g)
```

## E8:- `graph`

En este caso, creamos un grafo a partir de una `matriz` de `nodos` conectados. Definimos `edgelist` como el objeto matriz de conexion.

```{r}
# Matriz
edgelist <- matrix(c(1:5,3:6,1),
                   ncol=2)
edgelist
g <- graph(edgelist)
plot(g)
```

## E9:- `graph.adjacency`

Definimos ahora un `grafo` a partir una matriz de adyacencia (que es una matrix con entradas dicotomicas indicando si los `nodos` dados coordenada a coordenada en la matriz estan conectados o no).

En este ejemplo definimos una matriz de adyacencia de manera aleatoria.

```{r}
set.seed(123)
# matrix adyacencia
n <- 8 # numero de nodos
adjacency.matrix <- matrix( (runif(n^2)>.5)+0, 
                            nrow=n )
adjacency.matrix
g <- graph.adjacency(adjacency.matrix)
g
plot(g)
get.adjacency(g)
```

## E10:- `graph` 

Ahora generamos `grafos` asimetricos a partir de la informacion de conectividad contenida en un `data.frame`. En este caso los `edges` (o `nodos de conectividad`) se definen en terminos de la conectividad entre `factores` del mismo `data.frame`.

```{r}
# Creamos el data frame
n <- 10
df <- data.frame(name = sample(letters[1:10],size=n,replace=TRUE),
                 age = rpois(n,20),
                 gender = sample(c("F","M"),size=n,replace=TRUE))
df

lapply(df, class)
```
Desplegamos el `grafo` de conectividad de `g`.

```{r}
plot.igraph(g, layout=layout.fruchterman.reingold,
            vertex.label.dist=0,
            vertex.label.cex=1:2,  
            vertex.label.degree=pi/2,  
            vertex.shape=c("circle","circle"),
            vertex.label.color=c(0,1),
            edge.color=E(g)$color,
            edge.width=E(g)$weight,
            edge.label=E(g)$names, 
            edge.label.cex=2, 
            edge.lty=2, 
            edge.curved=TRUE,
            edge.loop.angle=pi/4,
            edge.arrow.size=1,
            frame=TRUE)
```


# Lecturas complementarias

* **Lauritzen** - Graphical Models

* **Koller y Firiedman** - Probabilistic Graphical Models Principles and Techniques

* **Hoejsgaard et al** - Graphical models in R
