---
title: EST-46114 Métodos Multivariados y Datos Categóricos
subtitle: Sesion 09 - Analisis de Factores - Parte 2/3
author: Juan Carlos Martinez-Ovando
institute: Maestria en Ciencia de Datos
titlegraphic: /svm-r-sources/ITAM2016.png
fontsize: 10pt
output:
 beamer_presentation:
    template: ~/svm-r-sources/svm-latex-beamer.tex
    keep_tex: true
# toc: true
    slide_level: 2
 ioslides_presentation:
    smaller: true
    logo: ~/svm-r-sources/ITAM2016.png
make149: true
---

<style>
slides > slide.backdrop {
  background: white;
  border-bottom: 0px;
  box-shadow: 0 0 0;
}


slides > slide {
  font-family: 'Open Sans', Helvetica, Arial, sans-serif;
  border-bottom: 3px solid  #F66733;
  box-shadow:  0 3px 0 #522D80;

}

.title-slide hgroup h1 {
  color: #522D80;
}

h2 {

  color: #522D80;
}

slides > slide.dark {
  background: #522D80 !important;
  border-bottom: 0;
  box-shadow: 0 0 0;
}

.segue h2 {
  color: white;
}

slides > slide.title-slide {
  border-bottom: 0;
  box-shadow: 0 0 0;
}

ol, ul {

padding-bottom: 10px;

}

</style>


# Objetivos

Objetivos
---

* Revisaremos procedimientos para su implementacion.


# Aprendizaje estadistico

Parametros
---

Los parametros del modelo resultan en:

* $\lambda$, matriz de cargas de dimension $(p\times k)$ 

--aunque por la restriccion de identificabilidad, puede reducirse el numero de parametros efectivos--

* $\Sigma$, matriz de dimension $(p\times p)$ con $p$ parametros efectivos

> Recordemos que la coleccion $(\boldsymbol{f}_i)_{i=1}^{n}$ son *variables latentes*.

Verosimilitud
---

La **verosimilitud extendida** para los parametros y variables latentes queda definida como
$$
lik\left(\lambda,\Sigma,(\boldsymbol{f}_i)_{i=1}^{n}|\text{datos}\right) \propto \prod_{i=1}^{n} \text{N}(\boldsymbol{x}_i|\lambda \boldsymbol{f}_i,\Sigma) \text{N}(\boldsymbol{f}_i|\boldsymbol{0},\boldsymbol{1}),
$$
con $\text{datos}=(\boldsymbol{x}_1,\ldots,\boldsymbol{x}_n)$.

> La verosimilitud extendida debe analizarse empleando metodos numericos tanto en el paradigma bayesiano como frecuentista de inferencia.

Aprendizaje frecuentista
---

* El reto, en este caso, consiste en maximizar $lik\left(\lambda,\Sigma,(\boldsymbol{f}_i)_{i=1}^{n}|\text{datos}\right)$ respecto a las variables latentes $(\boldsymbol{f}_i)_{i=1}^{n}$!!!

* La libreria `psych` provee rutinas para realizar el analisis frecuentista. La funcion base en esta libreria es `factor.pa().`

```{r psych, include=FALSE}
if(!require("psych")){install.packages("psych")}
library("psych")
```


Aprendizaje bayesiano 1/
---

En el caso bayesiano, se requiere dotar al modelo con distribuciones iniciales sobre los **parametros** $\lambda$ y $\Sigma$, mas no sobre $(\boldsymbol{f}_i)_{i=1}^{n}$ pues, por ser latentes, el modelo ya incorpora una distribucion para estas.

**\textcolor{blue}{Especificacion}**

Respecto a $\lambda$, podemos adoptar
$$
\lambda_{jl} \sim \text{N}(\lambda_{jl}|0,C_0), \text{ para }j\neq l,
$$
$$
\lambda_{jj} \sim \text{N}(\lambda_{jj}|0,C_0)\mathbb{I}(\lambda_{jj}>0), \text{ para }j=1,\ldots,k.
$$

Respecto a $\Sigma$, se puede adoptar
$$
\sigma_{j}^2 \sim \text{GaInv}(\sigma_{j}^2|v_0/2,v_0s_0^2/2), \text{ para }j=1,\ldots,k,
$$
donde $s_0^2$ es la moda marginal de la varianza idiosincratica, y $v_0$ son grados de libertad fijos --ambos hiperparametros conocidos--.

Aprendizaje bayesiano 2/
---

* La distribucion final para parametros y variables latentes no es calculable de manera analitica cerrada.

* Eviten usar distribuciones iniciales vagas, en la medida de lo posible.

* La distribucion final de los parametros y variables latentes se puede aproximar empleando metodos numericos.

En `R` pueden usar confiadamente la libreria `MCMCpack`, que incluye una rutina que implementa el agoritmo *Markov chain Monte Carlo (MCMC)* para el modelo de factores, en la funcion `MCMCfactanal`.

```{r MCMCpack, include=FALSE}
if(!require("MCMCpack")){install.packages("MCMCpack")}
library("MCMCpack")
```

# Ilustraciones

Datos simulados 1/
---

```{r MASS, include=FALSE}
if(!require("MASS")){install.packages("MASS")}
library("MASS")
```

Simulamos datos con la siguiente estructura
$$
\lambda 
= 
\begin{pmatrix}
0.99 & 0.00 \\
0.00 & 0.99 \\
0.90 & 0.00 \\
0.00 & 0.90 \\
0.50 & 0.50 \\
\end{pmatrix}
$$
y 
$$
\Sigma 
= 
\text{diag}
\begin{pmatrix}
0.01\\
0.05 \\
0.10 \\
0.15 \\
0.20 \\
\end{pmatrix},
$$
i.e. 
$$
p=5, \text{ y } k=2.
$$

Datos simulados 2/
---

```{r data.sim, include=FALSE}
set.seed(123)
n <- 500
p <- 5
k <- 2
mu.star <- matrix(0,nrow=p,ncol=1)
beta.star <- matrix(c(0.99,0.00,0.90,0.00,0.50,
0.00,
0.99,
0.00,
0.90,
0.50),nrow=p,ncol=k)
Sigma.star <- diag(c(0.01, 0.05, 0.10, 0.15, 0.20))
Omega <- beta.star%*%t(beta.star)+Sigma.star
data.sim <- mvrnorm(n , mu=mu.star, Sigma=Omega, tol = 1e-6, empirical = FALSE, EISPACK = FALSE)
data.sim <- as.data.frame(data.sim)
colnames(data.sim) <- c("Y1","Y2","Y3","Y4","Y5")
```

```{r data.sim_plot, echo=FALSE}
pairs.panels(data.sim, ellipses=F, scale=T, smooth=F, col=0)
```

Datos simulados 3/
---

```
M.sim <- 10000
M.burn <- 500
posterior.data.sim <- MCMCfactanal(~Y1+Y2+Y3+Y4+Y5, 
                          factors=k,
                          lambda.constraints=list(Y2=c(1,0)),
                          verbose=0, store.scores=FALSE, 
                          a0=1, b0=0.15,
                          data=data.sim, 
                          burnin=M.burn, mcmc=M.sim, thin=20)
```

Datos simulados 3/
---

```{r data.sim.factor, include=FALSE}
M.sim <- 10000
M.burn <- 500
posterior.data.sim <- MCMCfactanal(~Y1+Y2+Y3+Y4+Y5, 
                          factors=k,
                          lambda.constraints=list(Y2=c(1,0)),
                          verbose=0, store.scores=FALSE, 
                          a0=1, b0=0.15,
                          data=data.sim, 
                          burnin=M.burn, mcmc=M.sim, thin=20)
```

```{r data.sim.factor.plot, echo=FALSE}
plot(posterior.data.sim)
```

Datos simulados 4/
---

```{r data.sim.factor.sumary, echo=FALSE}
summary(posterior.data.sim)
```

Ilustracion `swiss` 1/
---

```{r swiss, echo=FALSE}
data(swiss)
pairs.panels(swiss, ellipses=F, scale=T, smooth=F, col=0)
```

Ilustracion `swiss` 2/
---

```{r swiss.factanal, include=FALSE}
posterior.swiss <- MCMCfactanal(~Agriculture+Examination+Education+Infant.Mortality, 
                          factors=2,
                          lambda.constraints=list(Examination=list(1,"+"),
                                                  Examination=list(2,"-"), 
                                                  Education=c(2,0),
                                                  Infant.Mortality=c(1,0)),
                          verbose=0, store.scores=FALSE, 
                          a0=1, b0=0.15,
                          data=swiss, 
                          burnin=M.burn, mcmc=M.sim, thin=20)
```

```{r swiss.factanal.plot, echo=FALSE}
plot(posterior.swiss)
```

Ilustracion `swiss` 3/
---

```{r swiss.factanal.summary, echo=FALSE}
summary(posterior.swiss)
```


# Complementos

Siguiente sesion
---

* Estudio del analisis de factores latentes dinamicos/factores latentes en volatilidad.

* Inferencia sobre el numero de factores.

* Comparacion inferencial entre PCA y analisis de factores.

* Prediccion con factores latentes.

Lectura complementaria
---

* Stock & Watson (2002) *Forecasting using principal components from a large number of predictors.* `est46114_s08_suplemento1.pdf`

* West (2003) *Bayesian factor regression models in the "large p, small n" paradigm.* `est46114_s08_suplemento2.pdf`

* Pitt & Shephard (1999) *Time varying covariances: A factor stochastic volatility approach.* `est46114_s08_suplemento3.pdf`

