---
title:Tarea_141194
subtitle: Sesion 09 - Analisis de Factores - Parte 2/3
author: Arantza Ivonne Pineda Sandoval_141195

---

Se presenta a continucación el código, primero para un ejemplo con datos simulados vistos en clase y posteriormente, usando la base de datos con varios países.

Se implementan las librerías, incluida la libreria MCMCpack, con MCMC para el modelo de factores

```{r MCMCpack, include=FALSE}
if(!require("MCMCpack")){install.packages("MCMCpack")}
library("MCMCpack")

if(!require("MASS")){install.packages("MASS")}
library("MASS")

library(tidyverse)

library(readxl)
```



Ejemplo de Datos simulados :

```{r data.sim, include=FALSE}
set.seed(123)
n <- 500
p <- 5
k <- 2
mu.star <- matrix(0,nrow=p,ncol=1)
beta.star <- matrix(c(0.99,0.00,0.90,0.00,0.50,
0.00,
0.99,
0.00,
0.90,
0.50),nrow=p,ncol=k)
Sigma.star <- diag(c(0.01, 0.05, 0.10, 0.15, 0.20))
Omega <- beta.star%*%t(beta.star)+Sigma.star
data.sim <- mvrnorm(n , mu=mu.star, Sigma=Omega, tol = 1e-6, empirical = FALSE, EISPACK = FALSE)
data.sim <- as.data.frame(data.sim)
colnames(data.sim) <- c("Y1","Y2","Y3","Y4","Y5")
```

```{r data.sim_plot, echo=FALSE}
pairs.panels(data.sim, ellipses=F, scale=T, smooth=F, col=0)
```

```{r data.sim.factor, include=FALSE}
M.sim <- 10000
M.burn <- 500
posterior.data.sim <- MCMCfactanal(~Y1+Y2+Y3+Y4+Y5, 
                          factors=k,
                          lambda.constraints=list(Y1=c(1,0),
                                                  Y2=c(2,0),
                                                  Y3=c(1,0)),
                          verbose=0, store.scores=FALSE, 
                          a0=1, b0=0.15,
                          data=data.sim, 
                          burnin=M.burn, mcmc=M.sim, thin=20)
```

```{r data.sim.factor.plot, echo=FALSE}
plot(posterior.data.sim)
```
Ejemplo de los paises:

```{r swiss, echo=FALSE}


paises<-read_excel('est46114_s06_data.xls', col_names = TRUE)
paisesNA<-data_frame()
paisesNA<-data_frame(paises$Canada, paises$Mexico, paises$Guatemala , paises$`El Salvador`, paises$Honduras, paises$Nicaragua, paises$`Costa Rica`)

pairs.panels(paisesNA, ellipses=F, scale=T, smooth=F, col=0)

```

Se realiza el modelo de factores con la función MCMCfactanal:

```{r swiss.factanal, include=FALSE}
posterior.paises <- MCMCfactanal(~paises$Canada+paises$Mexico+paises$Guatemala+ paises$`El Salvador`+paises$Honduras+paises$Nicaragua+paises$`Costa Rica`, paises$Panama+paises$Jamaica+paises$`Dominican Rep`, 
                          factors=k,
                          lambda.constraints=list(paises$Canada=c(1,0),
                                                  paises$Mexico=c(1,0),
                                                  paises$Guatemala=c(1,0),
                                                  paises$`El Salvador`=c(1,0)),
                                                 
                          verbose=0, store.scores=FALSE, 
                          a0=1, b0=0.15,
                          data=paisesNA, 
                          burnin=M.burn, mcmc=M.sim, thin=20)
```

Se grafican las cadenas de Montecarlo para visualizar los componentes:

```{r swiss.factanal.plot, echo=FALSE}
plot(posterior.paises)
```


```{r swiss.factanal.summary, echo=FALSE}
summary(posterior.paises)
```


