---
Title: Tarea 2 Est Multiv Análisis de Factores
Author: Carlos Albert García Michel
---


```{r}
library(readxl)
library(psych)
library(MCMCpack)
library(tidyverse)
```

Consideren los datos de tipo de cambio /USD de la sesión 09 (est46114 s06 data.csv).

Se seleccionaron sólo las siguientes economías EU, Brazil, France , Germany, Russia, India, Mexico ,China
```{r}
data <- read_xls("est46114_s06_data.xls")
data <- data %>% dplyr::select(Date,EU12, Brazil, France , Germany, Russia, India, Mexico ,'China,PR')
colnames(data)[colnames(data)=='China,PR'] <- 'China'
```



1. Apliquen el analisis de factores dinamicos en estos datos considerando que se recupere
un solo factor (eliminando los paises con cambios en nivel significativo).

```{r}
pairs.panels(data[,-1], ellipses=F, scale=T, smooth=F, col=0)
```


```{r}
par(mfrow = c(3,1))
plot(as.Date(data$Date), data$Mexico, type = 'l', xlab = 'Fecha')
plot(as.Date(data$Date), data$France, type = 'l', xlab = 'Fecha')
plot(as.Date(data$Date), data$Germany, type = 'l', xlab = 'Fecha')
```
Como observamos en la gráfica de correlación, es evidente que las economías de Francia y Alemania son muy similares como era esperado.


Ahora observamos como India y China son similares. Más adelante observaremos el comportamiento del análisis de factores con estas economías que tienen una fuerte correlación
```{r}
par(mfrow = c(3,1))
plot(as.Date(data$Date), data$Mexico, type = 'l', xlab = 'Fecha')
plot(as.Date(data$Date), data$India, type = 'l', xlab = 'Fecha')
plot(as.Date(data$Date), data$China, type = 'l', xlab = 'Fecha')
```


Ahora transformaremos los datos de manera que los supuestos del modelo de Análisis de factores se cumplan, generando un modelo de Factores segmentado por año y centrado en medias anuales.

```{r}
n <- length(data)

# data$Year<-lubridate::year(data$Date)
# anual<-data %>% group_by(Year) %>% summarise_at(vars(EU12:`China,PR`),funs(mean(.)))
# medias<-t(as.data.frame(rep(anual,each=12)))
# mat<-medias[[1]]
# for(i in 2:length(mat)){
#   mat<-cbind(mat,mat[[i]])
# }
# data_prueba <- data
for (i in 1970:2010){
  bloque <- data[grep(i, data$Date),2:n]
  media <- bloque %>% colMeans()
  for (j in 1:(n-1)){
    data[grep(i, data$Date),][j+1]<- bloque[j]- media[j]
  }
}

# prueba <- data[grep(1970, data$Date),2:n]
# 
# data_prueba <- data
# i <- 1970
# bloque <- data[grep(i, data$Date),2:n]
# media <- bloque %>% colMeans()
# 
# data_prueba[grep(i, data$Date),][2] <- bloque[1]- media[1] 

```



```{r}
par(mfrow = c(3,1))
plot(as.Date(data$Date), data$Mexico, type = 'l', xlab = 'Fecha')
plot(as.Date(data$Date), data$India, type = 'l', xlab = 'Fecha')
plot(as.Date(data$Date), data$China, type = 'l', xlab = 'Fecha')
```


```{r}
# M.sim <- 10000
# M.burn <- 500
# 
# 
#   
# posterior.data <- MCMCfactanal(~Canada+Mexico+Brazil+EU12+Russia, 
#                           factors=1,
#                           lambda.constraints=list(Examination=list(1,"+"),
#                                                   Examination=list(2,"-"), 
#                                                   Education=c(2,0),
#                                                   Infant.Mortality=c(1,0)),
#lambda.constraints:
#List of lists specifying possible simple equality or inequality constraints on the factor loadings. A typical entry in the list has one of three forms: varname=list(d,c) which will constrain the dth loading for the variable named varname to be equal to c, varname=list(d,"+") which will constrain the dth loading for the variable named varname to be positive, and varname=list(d, "-") which will constrain the dth loading for the variable named varname to be negative. If x is a matrix without column names defaults names of “V1",“V2", ... , etc will be used.
                          # verbose=0, store.scores=FALSE, 
                          # a0=1, b0=0.15,
                          # data=data, 
                          # burnin=M.burn, mcmc=M.sim, thin=20)


```

**Dos Factores**
```{r}
M.sim <- 10000
M.burn <- 500

FA_anual <- list()

for (i in 1970:2010){
R <- data[grep(i, data$Date),2:n]
posterior.data <- MCMCfactanal(~ EU12 + Brazil + France + Germany + Russia + India + Mexico + China, 
                          factors=2,
                          lambda.constraints=list(EU12 = c(2,0)),
                          verbose=0, 
                          store.scores=T, 
                          a0=1, 
                          b0=0.15,
                          data=R, 
                          burnin=M.burn, 
                          mcmc=M.sim, 
                          thin=20)
nombre <- as.character(i)
FA_anual[[nombre]] <- posterior.data
}
```

```{r}
plot(FA_anual$`1970`)
```


```{r}
resumen <- as.data.frame(describe(FA_anual$`1970`))
resumen

lambda1 <- resumen[grep("L(.+)_1", row.names(resumen)),] %>% select(mean)
lambda2 <- resumen[grep("L(.+)_2", row.names(resumen)),] %>% select(mean)

factores <- cbind(lambda1$mean,c(0,lambda2$mean))
factores
```

```{r}
plot(factores[,1],factores[,2])
```




**Un Factor**
```{r}
M.sim <- 10000
M.burn <- 500

FA_anual_1 <- list()

for (i in 1970:2010){
R <- data[grep(i, data$Date),2:n]
posterior.data <- MCMCfactanal(~ EU12 + Brazil + France + Germany + Russia + India + Mexico + China, 
                          factors=1,
                          lambda.constraints=list(),
                          verbose=0, 
                          store.scores=T, 
                          a0=1, 
                          b0=0.15,
                          data=R, 
                          burnin=M.burn, 
                          mcmc=M.sim, 
                          thin=20)
nombre <- as.character(i)
FA_anual_1[[nombre]] <- posterior.data
}
```

```{r}
plot(posterior.data)
```




