---
title: "Tarea 04 - Modelos de Factores y DIC"
author: "Arantza Ivonne Pineda Sandoval"
output: html_document
---

En este trabajo se desarrollan los scripts para 4 modelos de factores y los DIC correspondientes. La base de datos utilizada es de los tipos de cambio (USD). Finalmente se realiza una comparación de los DIC.

Modelos:
\begin{itemize}
 \item 1) Modelo de factores con k=1
 \item 2) Modelo de factores con k=2
 \item 3) Modelo de factores estático (medias cambiantes)
 \item 4) Modelo Dinámico en Medias
 \end{itemize}


## Cargar Librerías y Leer Datos
```{r}
library("MCMCpack")
library("lubridate")
library("bayesdfa")
library("Rcpp")
library("factorstochvol")
library("gtools")
library("mvtnorm")
library("readxl")
library("tidyverse")
library("gridExtra")

data <- read.csv("est46114_s06_data.csv")

data_3paises <- data%>%select("Canada", "Mexico", "Zambia")
head(data_3paises)

```

Para tener una visualización de los datos originales considerando los 3 países bajo interés: Canadá, México y Zambia se grafican las series de tiempo:

```{r, fig.width=10,fig.height=5}
tipo_de_cambio_canada <- ts(data$Canada,start = c(1970,01), frequency = 12)
tipo_de_cambio_zambia <- ts(data$Zambia,start = c(1970,01), frequency = 12)
tipo_de_cambio_mexico <- ts(data$Mexico,start = c(1970,01), frequency = 12)
par(mfrow = c(1,3))
plot(tipo_de_cambio_canada, main = "Tipo de cambio real mensual de Canadá", col = "pink", ylab="CAN/USD")
plot(tipo_de_cambio_mexico, main = "Tipo de cambio real mensual de México", col = "blue", ylab="MEX/USD")
plot(tipo_de_cambio_zambia, main = "Tipo de cambio real mensual de Zambia", col = "purple", ylab="Kwacha/USD")

```

## 1) Modelo de factores k=1

Se genera un primer modelo de factores k=1 usando la función MCMfactanal y sin restricciones:
```{r}


n_sim <- 1000
n_burnin <- 100

fa.posterior_1 <- MCMCfactanal(~Canada+Mexico+Zambia, 
                             factors=1,
                             verbose=0, store.scores=FALSE, 
                             a0=1, b0=0.15,
                             data=data_3paises, 
                             burnin=n_burnin, mcmc=n_sim, thin=1)

resumen_modelo_1 <-summary(fa.posterior_1)
resumen_modelo_1 
```

Se extraen los datos necesarios de los resultados anteriores para con ellos poder calcular el DIC:
```{r}

# Función para extraer modas y usarlas en extraccion de lambdas y sigmas
calculoModa <- function(v) {
uniqv <- unique(v)
uniqv[which.max(tabulate(match(v, uniqv)))]
}

#Extraer número de parámetros
num_parametros1<-nrow(resumen_modelo_1$statistics)
print("*Numero de Parametros*")
num_parametros1

# Extraer vector de lambdas
modelo_1_lambdas<-apply(fa.posterior_1[,grep("Lambda",colnames(fa.posterior_1))],2,calculoModa)
print("*Lambdas*")
modelo_1_lambdas

# Extraer vector de sigmas
modelo_1_sigmas<-diag(apply(fa.posterior_1[,grep("Psi",colnames(fa.posterior_1))],2,calculoModa))
print("*Sigmas*")
modelo_1_sigmas
```

Para calcular la medida DIC que ayuda a la comparación de modelos se genera la siguiente función:

```{r}
calcula_DIC<-function(data,mu=NULL,Lambda,Sigma,parametros){
  
  if(is.null(mu)){
     mu=matrix(0,ncol=ncol(Sigma),nrow = 1)
  }
  
  matriz_omega<-as.matrix(Lambda)%*% t(as.matrix(Lambda))+as.matrix(Sigma)
  
  # Verosimilitud con función dmvnorm
  norm.dense<-apply(data,1,function(x) mvtnorm::dmvnorm(x,mean=mu,sigma=matriz_omega,log=TRUE))
  log.like<-sum(norm.dense)
  
  DIC=-2*log.like+2*parametros     #Se utiliza la fórmula del DIC para calcular
  return(DIC)

}
```

Se calcula el DIC para el modelo de k=1:

```{r}

DIC_completo1<-calcula_DIC(data=data_3paises,mu=NULL,Lambda=modelo_1_lambdas,Sigma=modelo_1_sigmas,parametros=num_parametros1)
DIC_completo1
```


## 2) Modelo de factores k=2

Se genera el modelo para dos factores k=2:
```{r}

n_sim <- 1000
n_burnin <- 100

fa.posterior_2 <- MCMCfactanal(~Canada+Mexico+Zambia, 
                             factors=2,
                            #lambda.constraints=list(Canada=c(1,0), Mexico=c(0,1)),
                             verbose=0, store.scores=FALSE, 
                             a0=1, b0=0.15,
                             data=data_3paises, 
                             burnin=n_burnin, mcmc=n_sim, thin=1)

resumen_modelo_2 <-summary(fa.posterior_2)
resumen_modelo_2
```

Se extraen los datos necesarios de los resultados anteriores para con ellos poder calcular el DIC:
```{r}

#Extraer número de parámetros
num_parametros2<-nrow(resumen_modelo_2$statistics)
print("*Numero de Parametros*")
num_parametros2

#Extraer Lambdas
modelo_2_lambdas<-cbind(apply(fa.posterior_2[,grep(regex("^(Lambda).+(\\_1$)"),
                                                   colnames(fa.posterior_2))],2,calculoModa),
                        c(apply(fa.posterior_2[,grep(regex("^(Lambda).+(\\_2$)"),
                                                colnames(fa.posterior_2))],2,calculoModa)))
print("*Lambdas*")
modelo_2_lambdas

# Extraer vector de sigmas
modelo_2_sigmas<-diag(apply(fa.posterior_2[,grep("Psi",colnames(fa.posterior_2))],2,calculoModa))
print("*Sigmas*")
modelo_2_sigmas
```

Se calcula el DIC para el modelo de k=2:
```{r}

DIC_completo2<-calcula_DIC(data=data_3paises,mu=NULL,Lambda=modelo_2_lambdas,Sigma=modelo_2_sigmas,parametros=num_parametros2)
DIC_completo2
```


## 3) Modelo de factores estático (medias cambiantes)

Para poder generar este modelo, primero se estandarizan los datos con sus medias anuales y desviaciones estándar:
```{r}

data <- read_excel('est46114_s06_data.xls')

#2 Funciones de estandarización
tipo_de_cambio_pais_promedio_anual <- function(x = tipo_de_cambio,pais = "Canada"){
  fecha <- as.Date(x$Date)
  tipo_de_cambio_mensual <-unname(unlist(x[pais]))
  
  datos_mensuales <- data_frame(fecha, tipo_de_cambio_mensual)
  
  datos_anuales <- datos_mensuales %>% 
    group_by(year=floor_date(fecha, "year")) %>%
    summarize(media_anual = mean(tipo_de_cambio_mensual),
              desv_anual = sd(tipo_de_cambio_mensual))
  datos_anuales
  
}


tipo_de_cambio_pais_estandarizado <- function(x, pais){
    datos_mensuales <- x %>% select(Date,pais) %>% mutate(ano = year(Date)) %>% rename(tipo_de_cambio = pais)
    datos_anuales <- tipo_de_cambio_pais_promedio_anual(x,pais) %>% mutate(ano = year(year)) 
    
    datos_estandarizados <- datos_mensuales %>% left_join(datos_anuales, by=c("ano")) %>% mutate(tc_estandarizado = (tipo_de_cambio-media_anual) / desv_anual)
    
    datos_estandarizados %>% select(Date,ano, tc_estandarizado)
}

#Estandarizar la base de datos completa

paises_de_interes <- names(data)[-1]

lista_paises_estandarizados <- lapply(paises_de_interes, tipo_de_cambio_pais_estandarizado, x = data) 

names(lista_paises_estandarizados) <- names(data)[-1]

df_estandar <- bind_rows(lista_paises_estandarizados, .id = "column_label") %>% 
  spread(column_label,tc_estandarizado)

df_estandar

```

Para visualizar la estandarización se grafican los 3 países de interés:
```{r}
#Dataframe
data_3paises_estandar <- df_estandar%>%select("Canada", "Mexico", "Zambia")
head(data_3paises_estandar)

#Gráficas
g1<-plot(data_3paises_estandar$Canada, main="Tipo de cambio promedio centrado en Canadá", type ="l", col= "pink")
g2<-plot(data_3paises_estandar$Mexico, main="Tipo de cambio promedio centrado en Mexico",  type = "l",col= "blue")
g3<-plot(data_3paises_estandar$Zambia, main="Tipo de cambio promedio centrado en Zambia", type = "l", col= "purple")

```
Con estos datos ajustados a sus medias se genera el modelo estático con 1 factor:
```{r}
n_sim <- 1000
n_burnin <- 100

fa_Est_MediasCam.posterior_3 <- MCMCfactanal(~Canada+Mexico+Zambia, 
                             factors=1,
                             verbose=0, store.scores=FALSE, 
                             a0=1, b0=0.15,
                             data=data_3paises_estandar, 
                             burnin=n_burnin, mcmc=n_sim, thin=1)

resumen_modelo_3 <-summary(fa_Est_MediasCam.posterior_3)
resumen_modelo_3 
```

Se extraen los datos necesarios para el cálculo del DIC:

```{r}
#Extraer número de parámetros
num_parametros3<-nrow(resumen_modelo_3$statistics)
print("*Numero de Parametros*")
num_parametros3

# Extraer vector de lambdas
modelo_3_lambdas<-apply(fa_Est_MediasCam.posterior_3 [,grep("Lambda",colnames(fa_Est_MediasCam.posterior_3 ))],2,calculoModa)
print("*Lambdas*")
modelo_3_lambdas

# Extraer vector de sigmas
modelo_3_sigmas<-diag(apply(fa_Est_MediasCam.posterior_3 [,grep("Psi",colnames(fa_Est_MediasCam.posterior_3 ))],2,calculoModa))
print("*Sigmas*")
modelo_3_sigmas
```

A continuación se calcula el DIC:

```{r}
DIC_completo3<-calcula_DIC(data=data_3paises_estandar,mu=NULL,Lambda=modelo_3_lambdas,Sigma=modelo_3_sigmas,parametros=num_parametros3)
DIC_completo3
```


## 4) Modelo dinámico (en medias)

```{r, results='hide'}
dfa.posterior_4 <- fit_dfa(y = t(data_3paises_estandar), iter = 1000, chains = 1)

ls(dfa.posterior_4)
summary(dfa.posterior_4)
```

Para extraer los valores necesarios para el cálculo del DIC:
```{r}
#Verosimilitud
verosim_mod4<-sum(dfa.posterior_4$model@par_dims$log_lik) 
verosim_mod4
```

```{r}
#Se obtienen los parámetros correspondientes a la suma de : Sigma, y las matrices W y G
num_parametros4<-dim(dfa.posterior_4$samples_permuted$Z)[2]+  dim(dfa.posterior_4$samples_permuted$sigma)[2]+  dim(dfa.posterior_4$samples_permuted$psi)[2] 
num_parametros4
```
Se calcula el DIC del modelo 4:
```{r}
#DIC
DIC_completo4<-2*verosim_mod4+2*num_parametros4
DIC_completo4
```

## Comparación de modelos

Una vez que se han analizados los 4 modelos, se genera una tabla comparativa de los resultados:

```{r}
tablaCompara<-data_frame(Modelo=c("1) Modelo de factores con k=1",
                                    "2) Modelo de factores con k=2",
                                    "3) Modelo de factores estático (medias cambiantes)",
                                    "4) Modelo Dinámico en Medias"),
                        DIC=c(DIC_completo1,DIC_completo2,DIC_completo3,DIC_completo4),
                        Número_de_Parámetros=c(num_parametros1,num_parametros2, num_parametros3, num_parametros4))

tablaCompara

```
Acorde a la tabla, el mejor modelo es el modelo con el menor DIC, en este caso es el modelo 4) dinámico en medias.
