---
title: "Tarea 4: Modelo de Factores Estático y Dinámico "
author: "Alejandra Lelo de Larrea Ibarra"
date: "18 de marzo de 2019."
header-includes:
  - \usepackage[spanish,mexico]{babel}
  - \usepackage{arydshln}
  - \usepackage{lscape}
  - \usepackage{rotating}
  - \usepackage{xcolor}
  - \usepackage{float}
  - \usepackage{framed}
output: 
  pdf_document:
    fig_caption: yes
    number_sections: true
    toc: true
    toc_depth: 3
---

```{r setup, include=FALSE}
knitr::opts_chunk$set(echo = TRUE)
# par(mar=c(3.1,3.1,1.6,1.6))
setwd("~/Documents/ITAM_Maestria/04_Primavera_2019/02_EstMultivar_DatosCat/03_Ejercicios")
```


# Introducción 

Se estiman cuatro modelos de factores para los datos del tipo de cambio:

* Modelo de factores con $k=1$

* Modelo de factores con $k=2$

* Modelo de factores estático y medias cambiantes

* Modelo dinámico en volatilidad estocástica. 


El objetivo es estimar los cuatros modelos, calcular el DIC correspondiente y compararlos. Para facilitar la estimación de los modelos, se utilizar únicamente las siguientes economías: 

* México

* Canadá

* Brasil

* Colombia

# Datos 

```{r, message=FALSE,warning=FALSE}
# Se cargan los paquetes
library("MCMCpack")
library("mvtnorm")
library("tidyverse") 
library("xlsx")
library("knitr")
library("gridExtra")
library("factorstochvol")
library("bayesdfa")
```


```{r funciones_auxilares}
# Función para extraer modas
getmode <- function(v) {
   uniqv <- unique(v)
   uniqv[which.max(tabulate(match(v, uniqv)))]
}

# Función para calcular la log-verosimilitud
calcula_DIC<-function(data,mu=NULL,Lambda,Sigma,params){
 
  # Media 
  if(is.null(mu)){
    
    mu=matrix(0,ncol=ncol(Sigma),nrow = 1)
  }
  
  # Matriz Omega
  Omega<-as.matrix(Lambda)%*% t(as.matrix(Lambda))+as.matrix(Sigma)
  
  # Calculo de la log verosimilitud
  norm.dense<-apply(data,1,function(x)dmvnorm(x,mean=mu,sigma=Omega,log=TRUE))
  
  log.like<-sum(norm.dense)
  
  # Calculo DIC 
  DIC=-2*log.like+2*params
  
  return(list(Loglike=log.like,
              DIC=DIC))
}
```

```{r datos}
# Cargamos los datos)
data<-read.xlsx("../01_Notas_Ovando/est46114_s06_data.xls",sheetName = 'RealXR_Data')

# Extraemos las fechas 
fechas<-data$Date
data<-select(data,-Date)

# Extraemos los tipos de cambio de interés 
data<-dplyr::select(data,Canada,Mexico,Brazil.,Colombia)

# Obtenemos las dimensiones de los datos
dim(data)

# Colnames
colnames(data)[3]<-"Brasil"

```

Graficamos las series de tiempo de los países para tener una idea de qué esté pasando. 

```{r seriesTiempo,fig.width=12,fig.height=6}
# Se grafican series de tiempo de los tipos de cambio
# Canadá
q1<-ggplot(data,aes(x=1:nrow(data),y=Canada))+theme_bw()+
  geom_line()+
  scale_x_continuous(breaks=seq(from=1,to=nrow(data),by=12),
                     labels = fechas[seq(from=1,to=nrow(data),by=12)])+
  xlab("")+
  ggtitle("Canada")+
  theme(plot.title = element_text(hjust=0.5),
        axis.text.x = element_text(angle=90))

# México
q2<-ggplot(data,aes(x=1:nrow(data),y=Mexico))+theme_bw()+
  geom_line()+
  scale_x_continuous(breaks=seq(from=1,to=nrow(data),by=12),
                     labels = fechas[seq(from=1,to=nrow(data),by=12)])+
  xlab("")+
  ggtitle("Mexico")+
  theme(plot.title = element_text(hjust=0.5),
        axis.text.x = element_text(angle=90))

# Brasil
q3<-ggplot(data,aes(x=1:nrow(data),y=Brasil))+theme_bw()+
  geom_line()+
  scale_x_continuous(breaks=seq(from=1,to=nrow(data),by=12),
                     labels = fechas[seq(from=1,to=nrow(data),by=12)])+
  xlab("")+
  ggtitle("Brasil")+
  theme(plot.title = element_text(hjust=0.5),
        axis.text.x = element_text(angle=90))

# Colombia
q4<-ggplot(data,aes(x=1:nrow(data),y=Colombia))+theme_bw()+
  geom_line()+
  scale_x_continuous(breaks=seq(from=1,to=nrow(data),by=12),
                     labels = fechas[seq(from=1,to=nrow(data),by=12)])+
  xlab("")+
  ggtitle("Colombia")+
  theme(plot.title = element_text(hjust=0.5),
        axis.text.x = element_text(angle=90))

grid.arrange(q1,q2,q3,q4,nrow=2)
```

Podemos notar que los datos del tipo de cambio de estas cuatro economías no cumplen con los supuestos del modelo de factores:

1. Homogeneidad: la media y la variabilidad de las series no es constante en el tiempo. 

2. Invarianza al orden: permutaciones en el orden de los datos nos generan patrones muy distintos. En parte esto se debe a que la autocorrelación de los datos es muy alta. 

Debido a lo anterior, esperamos que los modelos de 1 y 2 factores tengan un desempeño pobre comparado con el modelo de factores estático de medias cambiantes y con el modelo dinámico en volatilidad estocástica. 

# Modelo de 1 factor

## Estimación del modelo 

```{r Modelo1Factor}
# No de itreaciones 
M.sim <- 5000

# periodo de calentamiento
M.burn <- 50

# Calcula la postrior para los datos de swiss
posterior.tc1 <- MCMCfactanal(~Canada+Mexico+Brasil+Colombia,
                              factors=1,
                              lambda.constraints=list(),
                              verbose=0, store.scores=FALSE, 
                              a0=1, b0=0.15,
                              data=data, 
                              burnin=M.burn, mcmc=M.sim, thin=20, seed=2348)
```

## Cálculo del DIC

```{r}
# Resumen de la posterior 
sum.posterior.tc1<-summary(posterior.tc1)

# No de parámetros 
params.tc1<-nrow(sum.posterior.tc1$quantiles)

# Estimador de la matriz de cargas (moda)
# Nota: lambda.tc1 para canadá igual cero
lambda.tc1<-apply(posterior.tc1[,grep("Lambda",colnames(posterior.tc1))],2,getmode)

# Matriz Sigma 
Sigma.tc1<-diag(apply(posterior.tc1[,grep("Psi",colnames(posterior.tc1))],2,getmode))

# Calculo DIC y logverosimilitud
aux<-calcula_DIC(data,mu=NULL,Lambda=lambda.tc1,Sigma=Sigma.tc1,params=params.tc1)

# Log verosimiiltud
Loglike.tc1<-aux$Loglike

# DIC
DIC.tc1<-aux$DIC

```



# Modelo de 2 factores 

```{r Modelo2Factores}
# No de itreaciones 
M.sim <- 5000

# periodo de calentamiento
M.burn <- 50

# Calcula la postrior para los datos de swiss
posterior.tc2 <- MCMCfactanal(~Canada+Mexico+Brasil+Colombia,
                              factors=2,
                              lambda.constraints=list(Canada=c(2,0)),
                              verbose=0, store.scores=FALSE, 
                              a0=1, b0=0.15,
                              data=data, 
                              burnin=M.burn, mcmc=M.sim, thin=20, seed=2348)
```


## Cálculo del DIC

```{r}
# Resumen de la posterior 
sum.posterior.tc2<-summary(posterior.tc2)

# No de parámetros 
params.tc2<-nrow(sum.posterior.tc2$quantiles)

# Estimador de la matriz de cargas (moda)
# Nota: lambda.tc1 para canadá igual cero
lambda.tc2<-cbind(apply(posterior.tc2[,grep(regex("^(Lambda).+(\\_1$)"),
                                            colnames(posterior.tc2))],2,getmode),
                  c(0,apply(posterior.tc2[,grep(regex("^(Lambda).+(\\_2$)"),
                                                colnames(posterior.tc2))],2,getmode)))

# Matriz Sigma 
Sigma.tc2<-diag(apply(posterior.tc2[,grep("Psi",colnames(posterior.tc2))],2,getmode))

# Calculo DIC y logverosimilitud
aux<-calcula_DIC(data,mu=NULL,Lambda=lambda.tc2,Sigma=Sigma.tc2,params=params.tc2)

# Logverosimilitud
Loglike.tc2<-aux$Loglike
Loglike.tc2

# DIC
DIC.tc2<-aux$DIC
DIC.tc2
```

# Modelo estático con medias cambiantes

## Estandarización de los datos 

```{r EstandarizacionDatos}
# Extrae el año de cada observación
data$year=as.numeric(format(fechas,"%Y"))

# Se extraen las medias por año por variable
data_mean<-data%>%
  group_by(year)%>%
  summarise_all(mean)

colnames(data_mean)[2:ncol(data_mean)]<-paste("mean",
                                              colnames(data_mean)[2:ncol(data_mean)],
                                              sep=".")


# Se extraen las desviaciones estándar por año por variable
data_sd<-data%>%
  group_by(year)%>%
  summarise_all(sd)

colnames(data_sd)[2:ncol(data_sd)]<-paste("sd",colnames(data_sd)[2:ncol(data_sd)],sep=".")

# Funcion para estandarizar datos. 
estandarizar<-function(country){
  
  aux<-select(data,year,contains(country))
  aux.mean<-select(data_mean,year,contains(country))
  aux.sd<-select(data_sd,year,contains(country))
  
  aux<-left_join(aux,aux.mean,by="year")%>%
    left_join(aux.sd,by="year")
  
  colnames(aux)<-c("year","obs","mean","sd")
  
  aux<-aux%>%
    mutate(estand=(obs-mean)/sd)
  
  return(aux$estand)
}

# Se estandariza cada uno de los tipos de cambio con media y varianza anual. 
data_estand<-lapply(colnames(data)[1:(ncol(data)-1)],estandarizar)

# Se asignan nombres a los elementos de la lista 
names(data_estand)<-colnames(data)[1:(ncol(data)-1)]

# Se convierte a dataframe y se elimina nicaragua.
data_estand<-as_tibble(data_estand)
```

```{r seriesTiempo_DatosEstand,fig.width=12,fig.height=6}
# Se grafican series de tiempo de los tipos de cambio
# Canadá
q1<-ggplot(data_estand,aes(x=1:nrow(data_estand),y=Canada))+theme_bw()+
  geom_line()+
  scale_x_continuous(breaks=seq(from=1,to=nrow(data_estand),by=12),
                     labels = fechas[seq(from=1,to=nrow(data_estand),by=12)])+
  xlab("")+
  ggtitle("Canada")+
  theme(plot.title = element_text(hjust=0.5),
        axis.text.x = element_text(angle=90))

# México
q2<-ggplot(data_estand,aes(x=1:nrow(data_estand),y=Mexico))+theme_bw()+
  geom_line()+
  scale_x_continuous(breaks=seq(from=1,to=nrow(data_estand),by=12),
                     labels = fechas[seq(from=1,to=nrow(data_estand),by=12)])+
  xlab("")+
  ggtitle("Mexico")+
  theme(plot.title = element_text(hjust=0.5),
        axis.text.x = element_text(angle=90))

# Brasil
q3<-ggplot(data_estand,aes(x=1:nrow(data_estand),y=Brasil))+theme_bw()+
  geom_line()+
  scale_x_continuous(breaks=seq(from=1,to=nrow(data_estand),by=12),
                     labels = fechas[seq(from=1,to=nrow(data_estand),by=12)])+
  xlab("")+
  ggtitle("Brasil")+
  theme(plot.title = element_text(hjust=0.5),
        axis.text.x = element_text(angle=90))

# Colombia
q4<-ggplot(data_estand,aes(x=1:nrow(data_estand),y=Colombia))+theme_bw()+
  geom_line()+
  scale_x_continuous(breaks=seq(from=1,to=nrow(data_estand),by=12),
                     labels = fechas[seq(from=1,to=nrow(data_estand),by=12)])+
  xlab("")+
  ggtitle("Colombia")+
  theme(plot.title = element_text(hjust=0.5),
        axis.text.x = element_text(angle=90))

grid.arrange(q1,q2,q3,q4,nrow=2)
```

## Estimación del modelo estático (1 factor)

```{r ModeloEstatico_1Factor}
# No de itreaciones 
M.sim <- 5000

# periodo de calentamiento
M.burn <- 50

# Calcula la postrior para los datos de swiss
posterior.tcEstat <- MCMCfactanal(~Canada+Mexico+Brasil+Colombia,
                              factors=1,
                              lambda.constraints=list(),
                              verbose=0, store.scores=FALSE, 
                              a0=1, b0=0.15,
                              data=data, 
                              burnin=M.burn, mcmc=M.sim, thin=20, seed=2348)
```

## Cálculo del DIC

```{r}
# Resumen de la posterior 
sum.posterior.tcEstat<-summary(posterior.tcEstat)

# No de parámetros 
params.tcEstat<-nrow(sum.posterior.tcEstat$quantiles)

# Estimador de la matriz de cargas (moda)
# Nota: lambda.tcEstat para canadá igual cero
lambda.tcEstat<-apply(posterior.tcEstat[,grep("Lambda",
                                              colnames(posterior.tcEstat))],2,getmode)

# Matriz Sigma 
Sigma.tcEstat<-diag(apply(posterior.tcEstat[,grep("Psi",
                                                  colnames(posterior.tcEstat))],2,getmode))

# Calculo DIC y logverosimilitud
aux<-calcula_DIC(data_estand,mu=NULL,
                 Lambda=lambda.tcEstat,
                 Sigma=Sigma.tcEstat,
                 params=params.tcEstat)

# Logverosimilitud
Loglike.tcEstat<-aux$Loglike
Loglike.tcEstat

# DIC
DIC.tcEstat<-aux$DIC
DIC.tcEstat
```

# Modelo dinámico en media

```{r DinamMedias,eval=TRUE,results='hide',warning=FALSE,message=FALSE}
# Estimamos la distribución posterior 
posterior.tcDinamMedia<-fit_dfa(y=t(data_estand),
                                iter=1000,
                                chains=1)

params.tcDinamMedia<-dim(posterior.tcDinamMedia$samples_permuted$Z)[2]+ # Sigma diagonal
  dim(posterior.tcDinamMedia$samples_permuted$sigma)[2]+ # matriz W
  dim(posterior.tcDinamMedia$samples_permuted$psi)[2] # matriz G
```

```{r}
Loglike.tcDinamMedia<-sum(posterior.tcDinamMedia$model@par_dims$log_lik)
Loglike.tcDinamMedia

DIC.tcDinamMedia<--2*Loglike.tcDinamMedia+2*params.tcDinamMedia
DIC.tcDinamMedia
```

# Modelo dinámico en volatilidad estocástica

```{r DinamVolatilidad}
# Se convierte a matriz
data_estand<-as.matrix(data_estand)

# Estimamos la distribución posterior 
posterior.tcDinamVol<-fsvsample(data_estand,
                                factors=1,
                                draws=5000, 
                                burnin=50,runningstore=6)

```

## Volatilidad implícita
```{r,fig.width=12,fig.height=5}
# Gráfica de volatilidad implícita
voltimeplot(posterior.tcDinamVol)
```

## Cálculo del DIC

```{r, eval=FALSE}
# # Resumen de la posterior
# sum.posterior.tcDinamVol<-summary(posterior.tcDinamVol)
# 
# # No de parámetros
# params.tcDinamVol<-nrow(sum.posterior.tcDinamVol$quantiles)
# 
# # Estimador de la matriz de cargas (moda)
# # Nota: lambda.tcDinamVol para canadá igual cero
# lambda.tcDinamVol<-apply(posterior.tcDinamVol[,grep("Lambda",
#                                                     colnames(posterior.tcDinamVol))],2,getmode)
# 
# # Matriz Sigma
# Sigma.tcDinamVol<-diag(apply(posterior.tcDinamVol[,grep("Psi",
#                                                         colnames(posterior.tcDinamVol))],2,getmode))
# 
# # Calculo DIC y logverosimilitud
# aux<-calcula_DIC(data_estand,mu=NULL,
#                  Lambda=lambda.tcDinamVol,
#                  Sigma=Sigma.tcDinamVol,
#                  params=params.tcDinamVol)
# 
# # Logverosimilitud
# Loglike.tcDinamVol<-aux$Loglike
# Loglike.tcDinamVol
# 
# # DIC
# DIC.tcDinamVol<-aux$DIC
# DIC.tcDinamVol
```


# Comparación de modelos

```{r CompModelos}
# # Comapración de Modelos
# comparacion<-tibble(Modelo=c('1 Factor',
#                                  '2 Factores',
#                                  'Estatico',
#                                  'Dinamico en Medias',
#                                  'Dinamico en Volatilidad'),
#                         Num.Params=c(params.tc1,
#                                      params.tc2,
#                                      params.tcEstat,
#                                      params.tcDinamMedias,
#                                      params.tcDinamVol),
#                         Loglike=c(Loglike.tc1,
#                                   Loglike.tc2,
#                                   Loglike.tcEstat,
#                                   Loglike.tcDinamMedias,
#                                   Loglike.tcDinamVol),
#                         DIC=c(DIC.tc1,
#                               DIC.tc2,
#                               DIC.tcEstat,
#                               DIC.tcDinamMedias,
#                               DIC.tcDinamVol))

# Comapración de Modelos
comparacion<-tibble(Modelo=c('1 Factor',
                                 '2 Factores',
                                 'Estatico',
                                 'Dinamico en Medias'),
                        Num.Params=c(params.tc1,
                                     params.tc2,
                                     params.tcEstat,
                                     params.tcDinamMedia),
                        Loglike=c(Loglike.tc1,
                                  Loglike.tc2,
                                  Loglike.tcEstat,
                                  Loglike.tcDinamMedia),
                        DIC=c(DIC.tc1,
                              DIC.tc2,
                              DIC.tcEstat,
                              DIC.tcDinamMedia))

# Impresión de Tabla
kable(comparacion,format='latex',digits=4,caption='Comparacion de Modelos')
```

