---
Author: Francisco Alvarez Rojo
Title: Tarea 1 Est Multiv
output:
  html_document:
    df_print: paged
---

```{r}
library(tidyverse)
library(gdata)
library(MASS)
library(pracma)
library(plotly)
library(ggplot2)
```

Consideren los datos de tipo de cambio /USD de la sesión 06 (est46114 s06 data.csv).

```{r}
data <- read.xls("data/est46114_s06_data.xls")
data <- data.frame(data[,-1], row.names = data[,1])
```


1. Implementen el procedimiento inferencial PCA considerando distribuciones iniciales no
informativas para (μ, Λ).

```{r posterior, include=FALSE}
data <- data

a0 <- 1
s0 <- 1
m0 <- matrix(0,ncol=1,nrow=80) # pongo 80 porque data tiene 80 variables
B0 <- diag(1,ncol=80,nrow=80) 

gaussian.posterior <- function(data,m0,s0,a0,B0){
  xbar <- as.matrix(colMeans(data))  # saco los promedios por columna
  S <- cov(data) # saco la covarianza de los datos
  n <- nrow(data) # numero de filas de los datos
  p <- ncol(data) # numero de columnas de los datos
  # Posterior hiperparameters
  sn <- s0 + n 
  an <- a0 + n/2
  mn <- (s0*m0 + n*xbar)/sn 
  Bn <- B0 + (n/2)*(S + (s0/sn)*(xbar-m0)%*%t(xbar-m0))
  # Output
  output <- list(mn,sn,an,Bn)
  return(output)
}

output <- gaussian.posterior(data,m0,s0,a0,B0)
```

Visualizo la covarianza de los datos
```{r}
covar <- cov(data)
```

Entiendo los datos:

```{r}
head(m0) # Vector de dimensión n.col con ceros
```
```{r}
dim(B0) # Matriz diagonal de dim n.col x n.col
```




```{r}
M <- 10000
mu.sim <- matrix(NA,nrow=M, ncol=ncol(data))
Lambda.sim <- array(NA,dim=c(M,ncol(data),ncol(data)))
e.sim <- matrix(NA,nrow=M, ncol=ncol(data))
V.sim <- array(NA,dim=c(M,ncol(data),ncol(data)))
C.sim <- array(NA,dim=c(M,nrow(data),ncol(data)))
m <- 1; X <- as.matrix(data)
for(m in 1:M){
  # Simulacion (mu,Lambda)
  Lambda.sim[m,,] <- rWishart(1, output[[3]], output[[4]])
  mu.sim[m,] <- mvrnorm(1, mu=output[[1]], Sigma=solve(output[[2]]*Lambda.sim[m,,]), tol = 1e-6)
  # Simulacion (e,V) + C
  eigen_aux <- eigen(solve(Lambda.sim[m,,]))
  e.sim[m,] <- eigen_aux$values
  V.sim[m,,] <- eigen_aux$vectors
  C.sim[m,,] <- X %*% V.sim[m,,]
}
```

Inferencia sobre vector e1
```{r}
hist(e.sim[,1])
summary(e.sim[,2])
```

Inferencia sobre el componente principal uno $c_{i,1}$ de la observacion $i=1$
```{r}
hist(C.sim[,1,1])
summary(C.sim[,1,1])
```

2. Reporten que economia tiene el mayor peso esperado en la descomposicion PCA.

```{r echo=FALSE}
data.pca <- prcomp(data, scale. = TRUE)
summary(data.pca)
ls(data.pca)
```

```{r echo=FALSE}
pca3 <- round(data.pca$rotation[, 1:3], 2)
pca3
```

```{r}
biplot(data.pca, cex = 0.4)
```

Checo eigenvalores para entender el país con mayor impacto

```{r}
eigen_valores <- eigen_aux[[1]]
min(eigen_valores)
eigen_valores
```


3. Reporten que economia tiene la mayor consistencia en estimacion de los cj's correspon-
dientes.

```{r}
# Calculo para primer eigenvector y promedios de precios. Después lo hago por el eigenvalor relacionado al eigenvector
pca_1 <- data.pca$rotation[, 1]
data_means <- colMeans(data)
mult_1 <- pca_1 * t(data_means)
vect_1 <- mult_1*eigen_valores[1]

# Esto lo repito para los eigenvectores y eigenvalores 2 y 3.
pca_2 <- data.pca$rotation[, 2]
mult_2 <- pca_2 * t(data_means)
vect_2 <- mult_1*eigen_valores[2]

#pca_3 <- data.pca$rotation[, 3]
#mult_3 <- pca_3 * t(data_means)
#vect_3 <- mult_3*eigen_valores[3]

# Finalmente sumo estas multiplicaciones y grafico el total respecto a sus componentes principales.
sum_fin <- vect_1+vect_2
tabla <- data.frame(t(sum_fin))
colnames(tabla)<-c('prom')
tabla$eivec1 <- pca_1
tabla$eivec2 <- pca_2

plot_ly(x=tabla$eivec1, y=tabla$eivec2, z=tabla$prom, type = "scatter3d",mode="markers", color = tabla$prom)

# En esta gráfica se puede ver un patron interesante. El país mas alejado del cero, marcado en amarillo es Ecuador, seguido por indonesia y Paraguay.




```

```{r}
# Grafico el promedio respecto a la primera componente 

ggplot(tabla, aes(x=prom, y=eivec1)) + geom_point(position = "jitter") + geom_text(label=rownames(tabla))
```

```{r}
# Si me quedo con países entre el 0 y 0.001 tengo esto

s1 <- subset(tabla, prom<0.001)
s1 <- subset(s1, prom>0)

ggplot(s1, aes(x=prom, y=eivec1)) + geom_point(position = "jitter") + geom_text(label=rownames(s1))

```

A partir de esto encuentro un patrón tal vez interesante. No soy economista pero probablemente estas economías cercanas a cero en tipo de cambio representen una economía estable. :/ 

