---
title: "Tarea de tipo de cambio"
author: "Dante Ruiz"
date: "2/11/2019"
output: html_document
---

```{r setup, include=FALSE}
knitr::opts_chunk$set(echo = TRUE)
library("tidyverse")
library("lubridate")
library("fields")
library("mnormt")
library("MCMCpack")
library("actuar")
library("ggplot2")
library("kernlab")
library("mvtnorm")
library("mvtnorm","MASS")

```

## Objetivo: 

Ejecutar un análisis de componentes principales inferenciales sobre el conjunto de datos de tipo de cambio real (respecto a USD) de varias economías (periodo 1970-2010). Nombre del archivo ("est46114_s06_data.xls").

## Limpieza de datos:

En esta sección se cargan los datos y se procesan el dataset en el formato que se necesita en el modelo.

```{r}
#Leer base 
tipo_de_cambio <- read_csv("./est46114_s06_data.xls")

# Conjunto de datos agregando por año:
tipo_de_cambio_clean <- tipo_de_cambio %>% 
  mutate(Year = str_sub(Date,-2)) %>% 
  select(-Date) %>% group_by(Year) %>% 
  summarise_each(funs(mean)) %>%
  column_to_rownames(var = "Year")

# Conjunto de datos sin transformar:
tipo_de_cambio_2_clean <- select(tipo_de_cambio, -Date)
```

## Análisis exploratorio

De manera exploratoria se realiza el análisis de PCA programado en R **(prcomp)**.

En esta corrida se estandarizaron los datos y se centraron en la media.

```{r}
tipo_de_cambio.pca <- prcomp(tipo_de_cambio_2_clean, scale. = TRUE, center = TRUE)
#tipo_de_cambio.pca <- prcomp(t(tipo_de_cambio_clean), center = TRUE)
summary(tipo_de_cambio.pca)
ls(tipo_de_cambio.pca)
```

En las primeras dos componentes se concentra el 63% de la variabilidad del conjunto de datos.

Se construye un biplot para ver como se distribuyen los datos en el espacio del componente principal 1 y 2.



```{r}
# Grafico el biplot
biplot(tipo_de_cambio.pca, cex = 0.4)
```

En los puntos de la gráfica aparecen los meses. En color rojo las flechas indican...

En las flechas se observan grupos de países.Aquellos países que se parecen su distancia angulas es chica. Por ejemplo los países Europeos se encuentran muy cerca. En los países desarrollados no se observa un partón de bloque económico o regional claro. En los países europes la compenente uno es negativa y muy chica, pero la componente 2 es positiva y grande respecto al resto.

En realidad en biplot de los dos componentes con mayor peso no es tan significatica

A continuación se muestran los primeros tres comoponentes.

```{r}
# Tomó los primeros tres componentes
round(tipo_de_cambio.pca$rotation[, 1:3], 2)
```

En México, tomando un país como ejemplo, se observa que la componente que mayor peso tiene es la número tres, la cual además es muy negativa. Las primeras dos componentes son positivas pero relativamente chicas.

## Componentes Principales Inferenciales

### Proceso de aprendizaje.

Utilizamos la base de datos original, sin realizar transformaciones, sin centrar en la media y sin escalar.

En m0 y B0 se ajusta el parámetro de nrow y ncol a 80, que corresponde al número de variables, dimensiones o en este caso a países.

```{r}
#data <- tipo_de_cambio_clean
data <- tipo_de_cambio_2_clean
a0 <- 1
s0 <- 1
m0 <- matrix(0,ncol=1,nrow=80)
B0 <- diag(1,ncol=80,nrow=80) 

gaussian.posterior <- function(data,m0,s0,a0,B0){
  xbar <- as.matrix(colMeans(data))
  S <- cov(data)
  n <- nrow(data)
  p <- ncol(data)
  # Posterior hiperparameters
  sn <- s0 + n
  an <- a0 + n/2
  mn <- (s0*m0 + n*xbar)/sn
  Bn <- B0 + (n/2)*(S + (s0/sn)*(xbar-m0)%*%t(xbar-m0))
  # Output
  output <- list(mn,sn,an,Bn)
  return(output)
}

output <- gaussian.posterior(data,m0,s0,a0,B0)
```

### Simulación

Se realizan 10 mil simulaciones. No se modificó el algorítmo.

```{r}
M <- 10000
mu.sim <- matrix(NA,nrow=M, ncol=ncol(data))
Lambda.sim <- array(NA,dim=c(M,ncol(data),ncol(data)))
e.sim <- matrix(NA,nrow=M, ncol=ncol(data))
V.sim <- array(NA,dim=c(M,ncol(data),ncol(data)))
C.sim <- array(NA,dim=c(M,nrow(data),ncol(data)))
m <- 1; X <- as.matrix(data)
for(m in 1:M){
  # Simulacion (mu,Lambda)
  Lambda.sim[m,,] <- rWishart(1, output[[3]], output[[4]])
  mu.sim[m,] <- mvrnorm(1, mu=output[[1]], Sigma=solve(output[[2]]*Lambda.sim[m,,]), tol = 1e-6)
  # Simulacion (e,V) + C
  eigen_aux <- eigen(solve(Lambda.sim[m,,]))
  e.sim[m,] <- eigen_aux$values
  V.sim[m,,] <- eigen_aux$vectors
  C.sim[m,,] <- X %*% V.sim[m,,]
}
```

El algorítmo se ejecutó sin ningún problema.

### Interpretación

* Inferencia sobre el `eigenvenctor` $e_1$

A continuación se muestran los historgramas de los primeros cinco eigen vectores

```{r}
par(mfrow = c(1, 5))
hist(e.sim[,1])
hist(e.sim[,2])
hist(e.sim[,3])
hist(e.sim[,4])
hist(e.sim[,5])
```

```{r}
par(mfrow = c(1, 5))
hist(e.sim[,76])
hist(e.sim[,77])
hist(e.sim[,78])
hist(e.sim[,79])
hist(e.sim[,80])
```

De las simulaciones de los eigenvectores presentadas arriba, se observa que todas se comportan de manera gaussiana, es decier son simétricas y unimodales.

Notar que se tienen 80 simulaciones de los eigenvectores.

A continuación se calcula el valor medio (mediana) de cada una de las distribuciones anteriores para cada uno de los eigenvectores.

```{r}
# Mediana
median_eigen_values <- matrix(0,ncol=1,nrow=80)
for(i in 1:80){
  median_eigen_values[i] <- median(e.sim[,i])
}
median_eigen_values
```
Naturalmente, están ordenadados de mayor a menor. **(Duda, no recuerdo si aqui sirve hacer esto, para obtener un estimador puntual, si hay que utilizar la moda o si aqui debo de calcular los intervalos para ver si se cruzan.)**


* Inferencia sobre el componente principal uno $c_{i,1}$ de la observacion $i=1$

A continuación se muestran las distribuciones de los componentes 1, 2 y 3 para la observación de México.

```{r}
par(mfrow = c(1, 3))
hist(C.sim[,2,1])
hist(C.sim[,2,2])
hist(C.sim[,2,3])
```

Se observa que las distribuciones están centradas en 0, con el primer cuartil y tercer cuaqrtil en aproximadamente -0.07 y 0.07 respectivamente.

```{r}
summary(C.sim[,2,1])
summary(C.sim[,2,2])
summary(C.sim[,2,3])
```



2. Reporten que economia tiene el mayor peso esperado en la descomposicion PCA.

```{r}
median_paises_pca1 <- matrix(0,ncol=1,nrow=80)
for(i in 1:80){
  median_paises_pca1[i] <- median(C.sim[,i,1])
}
median_paises_pca1
```

El país con mayor peso en la PCA1 es la obs es la 47 que corresponde a Arabia Saudita.

3. Reporten que economia tiene la mayor consistencia en estimacion de los $c_j$s correspondientes.

